【裁判字號】    95,訴,953
【裁判日期】    951026
【裁判案由】    返還所有權狀
【裁判全文】
臺灣板橋地方法院民事判決               95年度訴字第953號
原      告  甲○
訴訟代理人  李文平律師
被      告  丙○○
訴訟代理人  高明德律師
上列當事人間請求返還所有權狀事件，經本院於民國95年10月12
日言詞辯論終結，判決如下：
    主  文
原告之訴駁回。
訴訟費用由原告負擔。
    事實及理由
一、原告主張：原告前與訴外人乙○○離婚，並達成離婚協議約
    定：三重房屋歸女方所有；淡水房屋歸男方所有……男女雙
    方在外債務各自負責。原告印象中淡水房屋（即門牌號碼淡
    水鎮○○街85巷51號9 樓；淡水鎮○○○段13752 號）及坐
    落基地（淡水鎮○○○段24-1號土地，應有部分52/10000）
    （下稱系爭不動產）之所有權狀為被告保管中。是於婚協議
    後乃向被告請求返還，詎被告竟不返還，爰本於民法第767
    條規定，請求被告返還等情。併為聲明：被告應將其執有系
    爭不動產所有權狀返還原告。
二、被告抗辯：原告與被告之女乙○○婚後購置系爭不動產，並
    陸續向乙○○商借新臺幣（下同）27萬5,000 元，以支付添
    購家電、部分購屋、購車款及在國立台北師範學院進修之學
    費。嗣因二人感情不睦而協議離婚。關於前開27萬5,000 元
    之欠款，被告當場向原告表示乙○○已債權讓與，希望原告
    能一併償還，原告表示知情，並應允於離婚登記辦妥當日會
    將債務全部清償。詎於辦妥登記後，原告表示無法一次清償
    ，希望分期清償，是將系爭不動產所有權狀交予被告保管作
    為擔保。然原告並無還款誠意，竟向主管機關申請補發，顯
    與事實不符。承前述，於原告清償借款前，被告並非無權占
    有系爭不動產所有權狀，原告請求被告返還，於法尚有未合
    。併為答辯聲明：如主文所示。
三、兩造不爭執之事項：
  (一)原告為系爭不動產所有權人。
  (二)系爭不動產所有權狀目前由被告持有中。
  (三)原告所提出原證一至原證三書證為真正。
  (四)被告所提出被證一至被證七書證為真正。
四、原告主張：被告並無法律上原因，無權占有原告所有系爭不
    動產所有權狀，爰依民法第767 條規定請求被告返還等情。
    被告則以：系爭不動產所有權狀乃原告交付被告用以擔保所
    積欠275,000 元借款依約清償，原告既尚未依約清償，被告
    之占有自屬有權占有，並無義務等語為辯。是本件兩造之爭
    點在於被告是否有權占有系爭不動產所有權狀，並應由抗辯
    有權占有之被告負舉證之責。經查：
  (一)本院依被告聲請傳訊證人丁○○（被告之配偶）到庭證稱：
    我女兒（乙○○）說原告沒有錢都會向她拿錢。原告曾經來
    向我女兒拿錢，我女兒向我借，錢到底是誰拿給原告的，因
    為時間已久我不記得了。當天要簽離婚協議書，早上談好條
    件，下午才簽，我都在場，只有說個人財產個人的，但是我
    們要他還欠我們的錢，原告說他沒有那麼多錢，所以原告才
    還沒簽離婚協議書前在重安街將系爭不動產所有權狀交給被
    告，他當時說要分期還，也有說把房子出租可以以租金還。
    當時沒有實際結算欠多少錢，但是我說大約27萬多元，因為
    簿子是我在保管，當時我們夫妻有告訴原告大約27萬多元，
    但是後來我女兒才說有30多萬元，當場只有我們夫妻與原告
    ，我女兒沒有在場。這27萬多元交付的經過應該多是我女兒
    直接交給原告的，時間太久了我記不起來。（這27萬多元是
    如何算出的？）我是看我女兒存摺（玉山銀行）的，離婚後
    我女兒回來才說不只27萬多元，共有30多萬元等語。再經本
    院就被告所提出前述乙○○於玉山銀行之存摺（詳被證4）
    劃線部分（以ＡＴＭ跨行提領）之金額核算結果為28萬6,00
    0 元，與證人丁○○所稱大約27萬多元金額相距甚近。即證
    人丁○○固就原告與乙○○間借貸之金額、時間、交付之過
    程，多稱不復記憶。然就所陳原告交付系爭不動產所有權狀
    予被告之原因，既指述甚詳，且承前述核與存摺內容相近；
    加以系爭不動產自買受起，即登記於原告名下，並非於原告
    與乙○○離婚後，始為所有權變動登記等情，為兩造所不爭
    執，原告就何以其所有系爭不動產所有權狀乃由被告所持有
    一節，迄無合理之主張。雖曾於起訴狀中指稱「原告基於舊
    有印象委請原告之兄長向被告請求返還系爭不動產所有權狀
    ，熟料被告竟稱根本非交由其保管，亦不知下落，原告遍尋
    不著，始向地政事務所申報遺失…」，惟果如原告所稱「被
    告謊稱不知悉權狀下落，原告始向地政機關申報遺失」，被
    告豈有可能於94年12月28日以存證信函通知原告「系爭不動
    產所有權狀乃供擔保用，敬告原告不得以遺失為由申請補發
    。」（詳被證2 ；即參諸原告與乙○○離婚之時點為94年12
    月20日）及前述存證信函申請之時間為同年月28日，反足推
    認原告於離婚後因曾向被告要求返還所有權狀，為被告所拒
    ，或原告佯言申請補發，被告始可能於原告申請補發前將前
    述存證信函副本副知地政機關，而使地政機關駁回原告補發
    之申請。）。基上，被告抗辯：系爭不動產所有權狀，乃原
    告與被告之女離婚當日，由原告交付被告，用以擔保存摺內
    所載提領款項之清償，被告屬有權占有等語，應可採信。
  (二)至原告與乙○○間實際借款多寡？證人乙○○關於借款之過
    程之陳述，是否實在？因證人乙○○陳稱：其對於原告交付
    所有權狀之過程並未參與等語（此部分原告並未有爭執）。
    彼等間除存摺記載以外之之債權債務關係，承前述，復與權
    狀交付當日債權計算之依據無直接關聯，證人乙○○此部分
    之證言，自與判決之結果無涉，爰不逐一論列說明，附此敘
    明。
五、綜上所述，被告既基於契約關係占有系爭不動產所有權狀，
    自屬有權占有。從而原告本於民法第767 條規定，請求被告
    將權狀返還原告，為無理由，應予駁回。
結論：本件原告之訴為無理由，依民事訴訟法第78條，判決如主
文。
中    華    民    國    95    年    10    月    26    日
                  民事第一庭    法  官  黃信滿
以上正本係照原本作成
如對本判決上訴，須於判決送達後20日內向本院提出上訴狀
中    華    民    國    95    年    10    月    26    日
                            書記官  林月蓉


司法院資訊處製作；財團法人民間司法改革基金會備份。
